---
title: "Ajuste de Modelos para Casos de Poliomielite"
format: 
  html:
    toc: true
    code-fold: false
---

# Pré-Requisitos

```{r pre_requisitos, results='hide', message=F, warning=F}
library(glarma)
library(tidyverse)
library(performance)
library(MASS)

## Dados
data(Polio)
```

# Variáveis

```{r}
glimpse(Polio)
```

- **Variável resposta:** `Cases`
- **Variáveis preditoras:** `Intcpt`, `Trend`, `CosAnnual`, `SinAnnual`, `CosSemiAnnual`, `SinSemiAnnual`

```{r variaveis}
y <- Polio[, 2]
X <- as.matrix(Polio[, 3:8])
```

# Ajuste do Modelo GLM Poisson

## Ajuste do Modelo

```{r modelo_poisson}
glm_poi <- glm(y ~ X, family = poisson(link = "log"))
```

## Summary do Modelo

```{r resumo_poisson}
summary(glm_poi)
```

O modelo de Poisson revela que `XTrend`, `XSinAnnual` e `XSinSemiAnnual` têm efeitos significativos sobre o número de casos de poliomielite, enquanto `XCosAnnual` e `XCosSemiAnnual` não apresentam evidências suficientes de impacto. A análise indica que, embora o modelo de Poisson capture algumas das dinâmicas dos dados, a significância dos coeficientes e o AIC sugerem que ele pode não ser o modelo mais adequado, especialmente considerando que a variância pode ser maior que a média.

## Análise dos Resíduos do Modelo

### ACF (Autocorrelação) e PACF (Autocorrelação Parcial)
```{r acf_poisson}
par(mfrow = c(2, 1))
acf(glm_poi$residuals)
pacf(glm_poi$residuals)
```
Os gráficos de ACF e PACF mostram autocorrelação significativa no lag 1, sugerindo dependência temporal nos resíduos e a necessidade de ajustes no modelo.

### Diagnóstico dos Resíduos

```{r diag_poisson}
par(mfrow = c(2, 2))
plot(glm_poi)
```

1. **Resíduos vs Ajustados (Residuals vs Fitted)**: 
- Objetivo: Verificar se a variabilidade dos resíduos é aleatória em relação aos valores ajustados.
- Interpretação: Se os resíduos mostram um padrão (como uma curva ou tendência), isso sugere que o modelo não está capturando todas as relações nos dados.
- Observação: No gráfico, parece haver um leve padrão nos resíduos, sugerindo possível falta de ajuste.

2.  **Gráfico Q-Q (Q-Q Plot)**:
- Objetivo: Avaliar a normalidade dos resíduos.
- Interpretação: Os resíduos devem seguir uma linha reta ao longo da diagonal. Desvios nos extremos indicam que a distribuição dos resíduos não é normal.
- Observação: O gráfico mostra que os resíduos desviam da linha reta nos extremos, indicando que a distribuição dos resíduos pode não ser normal, o que é esperado em um modelo de Poisson.

3.  **Escala-Localização (Scale-Location)**:
- Objetivo: Verificar a homogeneidade da variância (homocedasticidade).
- Interpretação: A linha vermelha deve ser aproximadamente horizontal, indicando que a variância dos resíduos é constante. Um padrão ascendente ou descendente indica heterocedasticidade.
- Observação: Há um leve padrão ascendente, sugerindo heterocedasticidade (variância não constante).

4.  **Resíduos vs Alavancagem (Residuals vs Leverage)**:
- Objetivo: Identificar influências indevidas que podem afetar o modelo.
- Interpretação: Pontos com resíduos grandes e alta alavancagem podem ser influentes e distorcer os resultados do modelo.
- Observação: Há alguns pontos com alta alavancagem e resíduos grandes, o que pode indicar observações influentes.


### Testes de Overdispersion e Zero Inflation

```{r check_overdispersion_poisson}
check_overdispersion(glm_poi)
```
A razão de dispersão de 1.980 e o p-valor < 0.001 indicam sobre-dispersão. Isso sugere que a variância dos dados é maior que a média, o que é uma condição comum em dados de contagem, reforçando a inadequação do modelo de Poisson.

```{r check_zeroinflation_poisson}
check_zeroinflation(glm_poi)
```

A razão de 0.83 sugere que o modelo não captura adequadamente o excesso de zeros nos dados. A presença de zeros inflacionados pode indicar que o modelo de Poisson não é o mais adequado, uma vez que ele não considera a estrutura de contagem de zeros.

## Conclusão do Modelo GLM Poisson

O modelo de Poisson apresenta falta de homogeneidade de variância, sobre-dispersão e inflação de zeros, tornando-o inadequado.

---

# Ajuste do Modelo GLM Binomial Negativo

## Ajuste do Modelo

```{r ajuste_modelo_binomial_negativo, results='hide', message=F, warning=F}
glm_nb <- glm.nb(y ~ X)
```

## Summary do Modelo

```{r resumo_nb}
summary(glm_nb)
```

O modelo binomial negativo apresenta coeficientes significativos para algumas variáveis, especialmente `XTrend`, `XSinAnnual` e `XSinSemiAnnual`, sugerindo uma relação importante entre essas variáveis e o número de casos de poliomielite. O modelo também lida bem com a sobre-dispersão nos dados, evidenciado pelo parâmetro theta e pelas deviance. No entanto, a falta de significância em outras variáveis indica que nem todos os fatores considerados têm um impacto claro nos casos observados.

## Análise dos Resíduos do Modelo Binomial Negativo

### ACF (Autocorrelação) e PACF (Autocorrelação Parcial)
```{r acf_nb}
par(mfrow = c(2, 1))
acf(glm_nb$residuals)
pacf(glm_nb$residuals)
```
A ACF e PACF do modelo binomial negativo também revelam autocorrelação no lag 1, sugerindo que ajustes podem ser necessários.

### Diagnóstico dos Resíduos

```{r diag_nb}
par(mfrow = c(2, 2))
plot(glm_nb)
```

1. **Resíduos vs Ajustados (Residuals vs Fitted)**: 
- Objetivo: Como no modelo de Poisson, verificar a aleatoriedade dos resíduos em relação aos valores ajustados.
- Interpretação: Espera-se que os resíduos não apresentem padrões.
- Observação: O gráfico apresenta padrões claros, sugerindo que o modelo binomial negativo não é necessariamente mais adequado do que o modelo de Poisson. A presença de padrões nos resíduos pode indicar que existem variáveis não capturadas pelo modelo ou uma estrutura não adequada para os dados.

2.  **Gráfico Q-Q (Q-Q Plot)**:
- Objetivo: Avaliar a normalidade dos resíduos.
- Interpretação: Espera-se que os resíduos sigam a linha reta ao longo da diagonal.
- Observação: Não houve melhoria significativa na distribuição dos resíduos em relação ao modelo de Poisson. Isso indica que a suposição de normalidade dos resíduos não é atendida, o que pode sugerir que os dados têm uma distribuição mais complexa do que o modelo pode capturar.

3.  **Escala-Localização (Scale-Location)**:
- Objetivo: Verificar a homogeneidade da variância.
- Interpretação: A linha deve ser horizontal, indicando variância constante.
- Observação: A linha é mais horizontal em comparação com o modelo de Poisson, o que sugere uma leve melhoria na homogeneidade da variância. Apesar disso, a presença de algum padrão ainda pode indicar que a variância não é completamente constante.

4.  **Resíduos vs Alavancagem (Residuals vs Leverage)**:
- Objetivo: Identificar pontos influentes.
- Interpretação: Analisar se houve redução na quantidade de pontos influentes em relação ao modelo de Poisson.
- Observação: Os pontos influentes 113 e 35 ainda estão presentes. Isso é uma preocupação, pois esses pontos podem estar exercendo uma influência desproporcional no modelo. É importante investigar as causas desses pontos para entender seu impacto na análise.

### Teste de Overdispersion

```{r check_overdispersion_nb}
check_overdispersion(glm_nb)
```
A razão de dispersão próxima de 1 indica que a sobre-dispersão não é um problema significativo neste modelo, e o p-valor sugere que não há evidências suficientes para rejeitar a hipótese nula de que não há sobre-dispersão. Isso sugere que o modelo binomial negativo é adequado em relação a esse aspecto.


### Teste de Zero Inflation

```{r check_zeroinflation_nb}
check_zeroinflation(glm_nb)
```
A razão de zeros observados para previstos está dentro da faixa de tolerância (p = 0.552). Isso indica que o modelo parece adequado em capturar a inflação de zeros presente nos dados. A proporção de zeros não é significativamente diferente, sugerindo que o modelo está lidando bem com essa característica dos dados.

## Conclusão do Modelo GLM Binomial Negativo

A análise detalhada dos resíduos do modelo binomial negativo revelou algumas áreas de preocupação, como padrões nos resíduos e a presença de pontos influentes. Embora o modelo apresente uma leve melhoria em relação à homogeneidade da variância em comparação com o modelo de Poisson, não houve melhora significativa na normalidade dos resíduos. Os testes de sobre-dispersão e inflação de zeros sugerem que o modelo é aceitável em relação a esses aspectos, mas a presença de padrões nos resíduos e pontos influentes indica que o modelo pode não estar capturando completamente a estrutura dos dados.

---

# Ajuste do Modelo GLARMA Poisson

```{r glarma_poi}
glarma_poi <- glarma(y, X, thetaLags = c(1,2), phiLags = 5, type = "Poi",
                       method = "FS", residuals= "Pearson",
                       maxit = 100, grad = 1e-6)
```

Dos modelos testados, esse apresentou o AIC mais baixo (536.2883), o que sugere que ele tem um melhor equilíbrio entre ajuste e complexidade em comparação com outros modelos.

## Summary do Modelo

```{r summary_glarma_poi}
summary(glarma_poi)
```

Em geral, o modelo GLARMA ajusta-se bem aos dados, capturando a dependência temporal e apresentando coeficientes significativos para várias variáveis.
  
## Análise dos Resíduos do Modelo

### ACF (Autocorrelação) e PACF (Autocorrelação Parcial)

```{r glarma_acf_poi}
par(mfrow = c(2, 1))
acf(glm_poi$residuals)
pacf(glm_poi$residuals)
```
A ACF e PACF do modelo poisson não revelam autocorrelações significativas, o que indica o modelo captura bem a dependencia temporal.

### Diagnóstico dos Resíduos

```{r glarma_diag_poisson}
par(mfrow=c(2,3))
plot(glarma_poi)
```

1. **Observed vs Fixed vs GLARMA:** Esse gráfico compara os dados observados (linha preta) com os ajustes do modelo fixo (linha azul) e do GLARMA (linha vermelha). Como as três linhas estão bastante próximas, isso sugere que o modelo GLARMA captura bem a dinâmica dos dados observados.

2. **Pearson Residuals:** Resíduos de Pearson são as diferenças entre os valores observados e ajustados pelo modelo. O gráfico mostra resíduos sem padrões claros, mas há alguns desvios maiores que podem sugerir que o modelo não está ajustando perfeitamente em certas partes da série.

3. **Histogram of Uniform PIT:** Esse histograma deve ser aproximadamente uniforme para indicar um bom ajuste. Embora haja algum desvio em relação à linha de referência, ele é pequeno, o que indica que o modelo está adequadamente ajustado.

4. **Histogram of Randomized Residuals:** Aqui, espera-se uma distribuição simétrica em torno de zero e com formato próximo ao normal. Apesar de alguma assimetria, o gráfico ainda mostra uma forma que se aproxima de uma distribuição normal, sugerindo que o modelo está ajustado corretamente.

5. **Q-Q Plot of Randomized Residuals:** O gráfico quantil-quantil deve exibir pontos alinhados à linha pontilhada para indicar normalidade nos resíduos. Como não há desvios significativos, isso sugere que o modelo está ajustando bem.

6. **ACF of Randomized Residuals:** A ausência de autocorrelações significativas (barras fora da área pontilhada) indica que o modelo capturou bem a dependência temporal, reforçando a qualidade do ajuste.

## Conclusão do Modelo GLARMA Poisson

O modelo GLARMA Poisson ajustou-se bem aos dados, capturando a dependência temporal de forma eficiente. Os resíduos mostraram-se aleatórios e próximos de uma distribuição normal, com pequenos desvios não significativos. A ausência de autocorrelações nos resíduos confirma que o modelo capturou adequadamente as estruturas temporais presentes na série, indicando um bom ajuste geral para dados de contagem.

# Ajuste do Modelo GLARMA Binomial Negativo
```{r glarma_nb}
glarma_nb <- glarma(y, X, thetaLags = c(1,2,4), type = "NegBin",
                       method = "FS", residuals= "Pearson",
                       maxit = 100, grad = 1e-6)
```
Esse modelo foi o que apresentou menor AIC (514.1978), em comparação a outros modelos testados.

## Summary do Modelo
```{r summary_glarma_nb}
summary(glarma_poi)
```

## Análise dos Resíduos do Modelo

### ACF (Autocorrelação) e PACF (Autocorrelação Parcial)

```{r glarma_acf_nb}
par(mfrow = c(2, 1))
acf(glm_poi$residuals)
pacf(glm_poi$residuals)
```
A ACF e PACF do modelo binomial negativo não revelam autocorrelações significativas, o que indica o modelo captura bem a dependencia temporal.

### Diagnóstico dos Resíduos

```{r glarma_diag_nb}
par(mfrow=c(2,3))
plot(glarma_poi)
```

1. **Observed vs Fixed vs GLARMA:** As três linhas estão próximas, como no modelo Poisson, indicando um bom ajuste.

2. **Pearson Residuals:** Os resíduos mostram-se sem padrões claros, com alguns desvios maiores, assim como no modelo anterior.

3. **Histogram of Uniform PIT:** O desvio da uniformidade é menor em comparação ao modelo Poisson, sugerindo um ajuste mais preciso.

4. **Histogram of Randomized Residuals:** A distribuição dos resíduos se aproxima da normal, com menor desvio que no modelo Poisson.

5. **Q-Q Plot of Randomized Residuals:** Os pontos no gráfico seguem a linha pontilhada, confirmando a normalidade dos resíduos.

6. **ACF of Randomized Residuals:** A ausência de autocorrelações reforça o bom ajuste.

## Conclusão do Modelo GLARMA Binomial Negativo

O GLARMA Binomial Negativo apresenta um ajuste melhor que o Poisson, conforme o AIC mais baixo, com resíduos mais próximos da normalidade e melhor captura da dependência temporal.